【裁判字號】    97,自,25
【裁判日期】    980206
【裁判案由】    詐欺
【裁判全文】
臺灣板橋地方法院刑事判決                97年度自字第25號
自  訴  人  丁○○原名陳明輝.
自訴代理人  陳淑貞律師
被      告  戊○○○
選任辯護人  林哲健律師
            景玉鳳律師
            沈建宏律師
被      告  甲○○    47歲.
選任辯護人  龔維智律師
上列被告等因誣告等案件，經自訴人提起自訴，本院判決如下：
    主  文
戊○○○、甲○○均無罪。
    理  由
一、自訴意旨略以：
  (一)被告戊○○○明知臺北縣蘆洲市○○段581 地號及582 地號
    土地均係其與國有財產局共有，持分各為二分之一，且其前
    尚未與國有財產局協議分割或分管，其得使用之範圍尚未確
    定，而其中亦僅上開581 地號土地得開闢為停車場，至上開
    582 地號土地則多年來均供道路使用，根本不具出租或使用
    收益之價值。嗣其為利用該等土地，始於民國94年3 月向國
    有財產局臺灣北區辦事處（下稱國有財產局）申請就上開土
    地辦理分管，國有財產局乃派勘測課人員乙○○分別於同年
    4 月6 日、7 月19日前某日，二次前往辦理勘測，至94年8
    月24日始函覆被告戊○○○同意就上開土地分管，被告戊○○○之分管範圍始告確定。緣李仲文、丙○○有意向被告戊○○○承租上開可供停車場使用之土地（即上開581 地號土
    地）作為停車場使用，遂推由丙○○出面承租，詎被告戊○○○明知上情，竟於同年5 月11日與丙○○訂立上開土地之
    租賃契約，契約備註欄上雖註明「本租件先分管申請用電，
    等申請用電核准後一個月開始算租金，若未核准則續延」等
    語，但故意將租賃標的即上開581 地號土地記載為上開582
    地號土地，然事實上上開582 地號土地現況是道路，不可能
    出租使用。嗣因自訴人丁○○（原名陳明輝）有意承租上開
    581 地號土地開設停車場，乃於94年7 月間向丙○○、李仲
    文接洽租用，丙○○、李仲文於租得土地後，即同意轉租自
    訴人，並於同年7 月10日簽訂租約，惟該租約上之租賃標的
    亦同樣記載為上開582 地號土地。其後自訴人發覺租賃標的
    是上開582 地號土地，無法以之申請用電，故要求李仲文與
    被告戊○○○於94年9 月14日再次簽訂租約，就租賃標的載
    明為上開581 地號土地持分二分之一，併敘明其位置如租賃
    契約所附附圖紅色範圍內。自訴人合法訂立租賃契約，並已
    給付押租金新台幣（下同）10萬元及二個月租金3 萬6 千元
    後，即花費鉅資搭建鐵皮屋、申請接電作為開闢停車場使用
    。不料被告戊○○○糾眾威嚇自訴人，致自訴人受有重傷，
    且向法院訴請自訴人返還上開581 地號土地，而因法院誤信
    被告戊○○○，遂判決自訴人應返還上開581 地號土地及給
    付不當得利。故被告戊○○○設局出租自訴人，利用自訴人
    不知其所占有使用者實際上是上開581 地號土地，而在租賃
    契約書上填寫租賃標的物為上開582 地號土地，致使自訴人
    陷於錯誤，以為所占有者係上開582 地號土地，損害自訴人
    之權益甚鉅，其因而獲取不法利益即上述押租金10萬元、二
    個月租金3 萬6 千元。因認被告戊○○○涉有刑法第339 條
    第1 項之詐欺取財罪嫌云云。
  (二)被告戊○○○基於意圖使自訴人受刑事處分之犯意，而以虛
    偽不實之事項向臺灣板橋地方法院檢察署提出告訴，其理由
    略以：「陳明輝明知其向李仲文所承租之土地，乃係坐落於
    臺北縣蘆洲市○○段582 地號土地，比鄰之581 地號土地（
    下稱系爭土地）其並無管領使用之權利，竟意圖為自己不法
    利益，自民國94年7 月10日起，擅自於系爭土地上搭建鐵皮
    屋，供作停車場出租予他人營利使用，而以此方式竊佔戊○○○及財政部國有財產局所公同共有之系爭土地，嗣於94年
    9 月13日，財政部國有財產局經他人檢舉通知，而至系爭土
    地勘查，財政部國有財產局承辦人員當場告知陳明輝應返還
    土地，陳明輝仍拒不返還，因認陳明輝涉犯刑法第320 條第
    2 項之竊佔罪嫌」等語。上開誣告案件經檢察官起訴後，惟
    經本院96年度易字第747 號判決自訴人無罪，再經臺灣高等
    法院以96年度上易字第2559號判決駁回上訴確定。由上開偵
    審程序傳訊相關證人及調查相關證據，均足以證明被告明知
    自訴人係經由轉租、給付押金、租金後，才開始使用並修築
    停車場設施，絕無竊佔罪嫌，被告戊○○○卻仍蓄意誣告，
    意圖使自訴人受刑事處分。因認被告戊○○○另涉有刑法第
    169 條第1 項之誣告罪嫌云云。
  (三)被告甲○○任職於財產部國有財產局臺灣北區辦事處，為國
    有土地使用補償金追收之承辦人員，如經查證確實有惡意竊
    佔國有土地情事，其始得檢舉並移送刑事機關偵查治罪，不
    得挾怨報復或攬功卸責。乙○○於94年4 月6 日前往勘測上
    開土地時，被告戊○○○明確告知乙○○：上開土地之空地
    係遭陳黃阿選佔用停車，故乙○○在土地勘查表上註記地上
    物所有權人、使用人為陳黃阿選。被告甲○○嗣依國有財產
    局94年7 月14日勘查結果，於94年8 月24日發函陳黃阿選，
    指其無權佔用國有持分土地，應繳交使用補償金，足見被告
    甲○○已認定陳黃阿選為上開國有持分土地無權佔用人。嗣
    被告甲○○於同年10月19日又發函被告戊○○○，指其無權
    佔用上開國有持分土地，應繳交使用補償金。足見被告甲○○又已確認被告戊○○○為上開國有持分土地之無權佔用人
    。另自訴人於接獲上開國有持分土地分管公告後，旋於95年
    3 月13日、4 月18日多次向國有財產局陳情，明確表示其係
    合法承租，絕非無權佔用，請求承租或讓售該國有持分土地
    ，並於95年6 月19日再度請求承租上開國有持分土地，經被
    告甲○○於95年3 月28日、6 月7 日及7 月6 日函覆指與規
    定不合，足見被告甲○○早已知悉自訴人確無竊佔罪嫌。詎
    料被告甲○○於95年3 月22日以國有財產局告訴代理人之身
    分，至臺北縣政府警察局蘆洲分局控告自訴人竊佔國有土地
    ，復於96年11月21日就同一國有持分土地，發函自訴人應給
    付使用補償金。是以被告甲○○蓄意誣告，意圖使自訴人受
    刑事處分，因認被告甲○○亦涉有刑法第169 條第1 項誣告
    罪嫌云云。
二、訊據被告戊○○○、甲○○二人均堅決否認有何自訴人所指
    之詐欺取財及誣告犯行。被告戊○○○辯稱：我不認識自訴
    人，也沒有與他簽訂租約。當初是李仲文與我簽約，並借用
    他弟媳丙○○的名義簽約，後來又以他的名義再簽一次約。
    一開始租約上是寫上開582 地號土地，不過那是寫錯了，我
    們真正的用意是要出租上開581 地號土地，所以後來在94年
    9 月1 日又簽了一次正式的租約，當時國有財產局已經和我
    辦理分管，所以我就將我分管的區域租給李仲文。我並沒有
    要欺騙自訴人的意思，當時我根本不認識自訴人，李仲文要
    將土地轉租給自訴人，我並不知情，他也沒有徵得我的同意
    ，所以我才會去告自訴人返還土地，法院也是判我勝訴確定
    。雖然當初我出租時將地號寫成582 ，但尚未開始收取租金
    ，是等到國有財產局確定分管區域後，我才開始出租收取租
    金，所以我們一開始簽約才會只寫一個大概而已，後來確定
    分管後，並與李仲文重新簽約後，我才向他收取租金1 萬8
    千元。至於押金5 萬元，李仲文是在94年5 月11日第一次簽
    約時就給我，因為他擔心我以後不租給他，所以在當時他就
    先拿給我了。我沒有向自訴人收過錢，李仲文交給我的錢是
    如何來的，我也不知道。他只有交一個月租金給我，之後就
    沒有再交了。我當初會去告自訴人竊佔，是因為我認為自訴
    人自94年3 月就竊佔我的土地，我不知道他有向李仲文轉租
    ，我也沒有同意李仲文轉租，我是真的認為自訴人有竊佔才
    去告他的等語；被告甲○○則辯稱：國有財產局在94年8 月
    29日接獲檢舉人即戊○○○的兒子檢舉，說國有財產局分管
    的上開581 地號土地遭不名人士搭蓋棚架，做停車場使用，
    94年9 月13日（按：誤稱為同年月15日）國有財產局有派人
    到現場勘測，現場就發現自訴人在場，自訴人跟我們勘測人
    員說，他確實有搭蓋棚架，並做為停車場使用，但他是跟戊○○○承租的。後來蘆洲分局打電話給我們，叫我們派人去
    作筆錄，所以我就去作筆錄，請警方依法處理。我們當時認
    為自訴人確實涉嫌竊佔，而土地是國有財產局的，也不是戊○○○可以出租，自訴人既然是現場棚架的搭設人，當然是
    違法的，所以才提出告訴。我否認我有誣告，而且我是以機
    關名義提出告訴的，並不是我說要告就可以告，還要經過長
    官同意才能提出告訴等語。
三、按「犯罪事實應依證據認定之，無證據不得認定犯罪事實」
    、「不能證明被告犯罪者，應諭知無罪之判決」，刑事訴訟
    法第154 條第2 項、第301 條第1 項分別定有明文。申言之
    ，犯罪事實之認定應憑證據，如未能發現相當證據，或證據
    不足以證明，自不能以推測或擬制之方法，作為裁判基礎（
    最高法院40年台上字第86號判例意旨參照）；且認定犯罪事
    實所憑之證據，雖不以直接證據為限，間接證據亦包括在內
    ，然而無論直接證據或間接證據，其為訴訟上之證明，須於
    通常一般之人均不致有所懷疑，而得確信其為真實之程度者
    ，始得據為有罪之認定，倘其證明尚未達到此一程度，而有
    合理之懷疑存在而無從使事實審法院得有罪之確信時，即應
    由法院為諭知被告無罪之判決（最高法院76年台上字第4986
    號判例意旨參照）。再者，檢察官對於起訴之犯罪事實，仍
    應負提出證據及說服之實質舉證責任。倘其所提出之證據，
    不足為被告有罪之積極證明，或其指出證明之方法，無從說
    服法院以形成被告有罪之心證，基於無罪推定之原則，自應
    為被告無罪判決之諭知（參照最高法院92年台上字第128 號
    判例意旨）。
四、經查：
  (一)詐欺部分：
    1.按刑法詐欺取財罪之成立，客觀上須有施用詐術以使人交
      付財物之行為，主觀上則須有意圖為自己不法所有之詐欺
      犯意，始克相當。查前揭581 地號及582 地號土地乃係被
      告戊○○○與中華民國（由財政部國有財產局管理）分別
      共有，被告戊○○○就該二筆土地之應有部分均為二分之
      一，此有土地登記第一類謄本（地號全部）影本2 份在卷
      可稽（參見本院卷第18、19頁）。被告戊○○○於94年5
      月11日與丙○○簽訂租賃契約（按：實際上乃係李仲文承
      租，惟因李仲文與丙○○係合夥股東，故由丙○○出名簽
      約，此經丙○○於本院審理時證述在卷，可參本院98年1
      月8 日審判筆錄第8 頁），租賃標的之記載固為前揭582
      地號土地，此有房屋租賃契約書影本1 份在卷為憑（參見
      本院卷第20至25頁）。惟其後被告戊○○○向國有財產局
      申請分管上開土地，國有財產局臺灣北區辦事處於94年8
      月24日函覆同意雙方各按所約定之分管示意圖所示分管位
      置管理使用，有該處94年8 月24日台財產北改字第094003
      3252號函影本1 份在卷為佐（參見本院卷第32頁）。嗣被
      告戊○○○即於94年9 月14日與李仲文就上開租賃標的重
      新簽約，除承租土地之地號更正為581 地號外，亦訂明承
      租範圍為被告戊○○○所分管使用之範圍，此亦有該土地
      租賃契約書影本1 份附卷可按（參見本院卷第34至41頁）
      。可知被告戊○○○於確定其土地分管範圍後，即與李仲
      文重新擬定正確之新約，其先前雖有上述錯誤記載之情形
      （即將地號581 地號載為582 地號），但至多僅能認定被
      告戊○○○就此部分應屬誤載，至被告戊○○○究否係蓄
      意誤載，進而利用李仲文以此於轉租自訴人時行騙，則尚
      難執此逕為論斷，自訴人復未提出相關事證以實其說，當
      無足認定屬實。況觀諸被告與李仲文（簽約名義人為丙○○）上開首次簽訂之卷附房屋租賃契約書上之手寫備註欄
      處載有：「本租件先分管申請用電，等申請用電核准後起
      一個月後開始算租金。若未核准時則續延，若未收回使用
      則續租之」等語，而該卷附租約所附之房租收付款明細表
      上亦僅記載被告戊○○○收取5 萬元之押金，但確未收取
      任何租金。顯見被告戊○○○與李仲文首次簽約時，業已
      言明雖先簽訂租約，但實際承租之開始應待與國有財產局
      辦理分管且申請用電核准後起一個月後，始開始計算，亦
      始開始收取租金。嗣被告戊○○○於上述分管確立後，即
      與李仲文重新簽約，此時即更正並明確化承租土地之所在
      ，亦於此時被告戊○○○方收取李仲文之一個月租金1 萬
      8 千元（按：實際上提早於94年9 月1 日收取，故租約雖
      於94年9 月14日重新簽訂，但租期係自同年月1 日開始）
      ，亦有上開卷附重新簽訂之土地租賃契約書影本可按。可
      知被告戊○○○並無因上述地號之誤載，而獲取任何利益
      ，且其於分管確立後，旋與李仲文重新簽訂正確之新約，
      自難認其客觀上有何施用詐術之行為，主觀上亦難謂有何
      不法詐欺意圖。
    2.再者，自訴人其後向李仲文轉租前揭581 地號欲作為設置
      停車場之用，雖同樣將地號誤載為582 地號，此有房屋租
      賃契約書影本1 份附卷可稽（參見本院卷第26至31頁）。
      惟與自訴人簽約之對象既係李仲文，並非被告戊○○○，
      自難認被告戊○○○有對自訴人施以任何詐術可言；而自
      訴人雖泛稱被告戊○○○乃係利用不知情之李仲文向其訛
      詐云云，惟此僅係空言執詞，並未舉證以實其說，自難信
      實。況依自訴意旨，自訴人縱有交付押金10萬元及二個月
      租金3 萬6 千元，然自訴人交付之對象均係李仲文、丙○○，並非被告戊○○○，此經自訴人於本院96年6 月18日
      準備程序中當庭陳明在卷（參見本院卷第78頁）；而證人
      丙○○於本院審理時亦證稱：上開10萬元是李仲文拿的，
      後來李仲文有將這10萬元拿給我，說要還我錢，因為他有
      欠我很多錢等語（同前揭審判筆錄第9 頁參見）。可知被
      告戊○○○並未收取自訴人所交付之任何金錢，亦無證據
      證明其有因此自李仲文或丙○○處獲得任何利益，自無足
      認定被告戊○○○有何不法所有之意圖，當難繩以被告戊○○○詐欺取財之罪名。
  (二)誣告部分：
    1.按刑法第169 條第1 項之誣告罪，以意圖他人受刑事或懲
      戒處分，向該管公務員誣告為構成要件。故該項犯罪，不
      僅須指出其具體事實，足以使人受刑事或懲戒處分，且須
      明知其為虛偽，具有故意構陷之情形始能成立，若誤認有
      此事實，或以為有此嫌疑，自不得遽指為誣告，而難科以
      本罪（參見最高法院20年上字第717 號判例、22年上字第
      3368號判例、40年台上字第88號判例、91年度台上字第57
      04號判決意旨）。查本件被告戊○○○乃係將前揭581 地
      號土地出租給李仲文，並非出租給自訴人。嗣李仲文復將
      該土地（租約上誤載為582 地號土地）轉租給自訴人，然
      依被告戊○○○所辯，其不認識自訴人，對轉租之事並不
      知情，其亦未同意李仲文轉租（按：依前揭卷附被告戊○○○與李仲文所簽訂之租約第8 條，約定李仲文未經被告
      戊○○○同意，不得私自將承租土地轉租他人）；而自訴
      意旨雖指稱被告戊○○○認識自訴人，且明知李仲文業已
      將上開581 地號土地轉租自訴人云云。然查，證人丙○○
      於本院審理時證稱：我不清楚戊○○○是否認識自訴人，
      我也不知道戊○○○將土地租給李仲文之後，又轉租給自
      訴人的事情等語（參見本院前開審判筆錄第9 頁）；另該
      證人固於本院96年度易字第747 號刑事案件審理時證稱：
      「轉租出去時，我有到場，我有問李仲文是不是可以轉租
      出去，李仲文說他都已經處理好了，陳明輝（按：即自訴
      人）也有在場，所以他也有聽到李仲文的回答，李仲文只
      是說他已經處理好了，但是並沒有具體說如何處理好了」
      等語，此有該案刑事判決1 份附卷可按（參見本院卷第9
      頁背面）。然即便認證人丙○○確有聽聞李仲文陳稱「都
      已經處理好了」等語，但李仲文所稱「都已經處理好了」
      ，其具體內涵為何，是否係指其已取得被告戊○○○之同
      意，且李仲文陳述此話之憑信性如何，均無從遽以認定，
      加以李仲文復早已死亡，無從傳喚詰問覈實，自訴人亦未
      就此再舉證資以證明，自訴意旨上開所指當無從逕予採認
      。是以，在被告戊○○○並未出租前揭581 地號土地給自
      訴人，且若在其對於李仲文轉租乙事亦不知情且不同意之
      情況下，其遂認自訴人佔用前揭581 地號土地做為停車場
      使用乃有涉犯刑法竊佔罪之嫌疑，因而提起竊佔罪之告訴
      ，自非故意構陷，當無該當刑法誣告罪之餘地。
    2.查被告甲○○係國有財產局臺灣北區辦事處人員，其於其
      承辦業務之範圍內，固於94年8 月24日發函給陳黃阿選，
      函知經該處派員於94年7 月14日勘查結果，發現陳黃阿選
      有佔用前揭581 地號土地國有持分部分作為停車場使用，
      因此函請陳黃阿選應繳交該土地使用補償金；且另於94年
      10月19日發函被告戊○○○，函知經該處派員於94年9 月
      13日勘查結果，發現被告戊○○○有佔用前揭581 地號土
      地國有持分部分搭蓋棚架及作停車場使用，因此函請被告
      戊○○○應繳交該土地使用補償金之事實，有該處94年8
      月24日台財產北改字第0940033253號函影本、94年10月19
      日台財產北改字第0940042012號函影本各1 份在卷可稽（
      參見本院卷第33、44頁）。惟被告甲○○所製作之上開函
      文固認為陳黃阿選、被告戊○○○先後涉有無權佔用前揭
      581 地號土地國有持分部分，但並不因此即可排除自訴人
      佔用該土地之可能。蓋國有財產局臺灣北區辦事處於94年
      8 月29日接獲檢舉，並於94年9 月13日派員至上開土地勘
      查，經勘查結果，發現自訴人正在現場從事鐵架搭棚工事
      ，現場亦確係作為停車場使用，且自訴人聲稱是輾轉向被
      告戊○○○承租，此有該處請辦事向處理表影本、現場圖
      影本、國有土地勘查表—使用現況略圖影本在卷為佐（參
      見本院卷第103 至109 頁），亦經證人乙○○於本院審理
      時證述在卷（參見本院前開審判筆錄第5 頁），顯見自訴
      人確有佔用前揭581 地號土地國有持分部分搭蓋棚架及作
      停車場使用之情事；而因自訴人當時聲稱係輾轉向被告戊○○○所承租，被告甲○○亦始會發函給被告戊○○○，
      函知被告戊○○○無權佔用及應繳交該土地使用補償金。
      是以經國有財產局臺灣北區辦事處派員勘查結果，自訴人
      確實際確有無權佔用前揭581 地號土地國有持分部分，被
      告甲○○遂認自訴人涉有竊佔罪之嫌疑，因而在警詢中以
      國有財產局臺灣北區辦事處之告訴代理人身分提出申告，
      亦核與誣告罪之要件有別。至自訴人雖先後於95年3 月13
      日、4 月18日、6 月19日多次向國有財產局臺灣北區辦事
      處具狀陳稱其並非無權佔用，其係合法承租，且請求承租
      或讓售等情。然縱認確有此等情事，亦僅係自訴人單方面
      所言，然自訴人既有佔用之事實，被告戊○○○復否認曾
      出租或輾轉出租給自訴人，承辦此項業務之被告甲○○自
      難遽信自訴人確係合法承租，或其無竊佔之犯意；而自訴
      人雖表達希望承租或讓售之意，亦核與竊佔罪之成立與否
      無涉，自不待言。故自訴人縱有上開具狀陳情之情事，亦
      無足推認被告甲○○業已知悉自訴人確無竊佔之嫌疑。嗣
      自訴意旨雖復指：自訴人早於94年11月7 日即將前揭581
      地號土地國有持分部分之棚架拆除，事後並遷出該土地，
      再無占有之情形，然被告甲○○竟仍於95年3 月22日控告
      自訴人竊佔國有土地，顯見其有蓄意誣告云云，並提出臺
      北縣政府違章建築拆除時間通知單影本1 份為證（參見本
      院卷第141 頁）。惟姑不論自訴人是否確有於上開拆除時
      間通知單所載之時間（即94年11月7 日）拆除上開在國有
      土地上搭蓋之棚架，縱認確有其事，亦僅代表自訴人事後
      不再佔用上開國有土地而已，但此並不表示自訴人先前之
      無權佔用行為即可一筆勾消，進而阻免竊佔罪嫌之成立。
      故國有財產局臺灣北區辦事處倘認為自訴人仍涉有竊佔罪
      嫌，因而委由被告甲○○提出告訴，亦難認被告甲○○有
      何蓄意構陷之犯意。
    3.嗣自訴人雖經本院以96年度易字第747 號判決無罪，再經
      臺灣高等法院於96年12月31日以96年度上易字第2559號判
      決駁回上訴確定在案，此有刑事判決影本2 份可按（參見
      本院卷第7 至13頁）。惟此僅係因無足夠之證據足資證明
      自訴人確有竊佔之犯意，始依法判決自訴人無罪而已，斷
      不能因此即遽以反推被告二人所為之指述即必屬虛偽，且
      係出於虛偽陳述之犯意，進而認定被告二人均該當誣告罪
      名。要言之，仍須有足夠之證據資以認定被告二人明知所
      述係屬虛偽，仍意欲使自訴人受刑事處分，始能以上開罪
      名相繩，否則要難以誣告罪論處，其理甚屬灼然。
五、綜上所述，被告戊○○○究否確有詐欺取財及誣告之犯行，
    被告甲○○是否確有誣告之犯行，均無足夠之證據予以證明
    ，本院認為仍存有合理之懷疑，猶未到達確信其為真實之程
    度，自不能遽認被告二人確有被訴之犯行。此外，自訴人復
    未提出其他積極證據，資以證明被告二人確有其所指之犯行
    ，揆諸首揭法律規定與說明，既無足夠證據確信自訴意旨之
    指述為真實，不能證明被告二人犯罪，本院自應為被告二人
    均無罪之諭知。
據上論斷，應依刑事訴訟法第343 條、第301 條第1 項，判決如
主文。
中    華    民    國    98    年    2     月    6     日
                  刑事第七庭   審判長法  官  戴嘉清
                                     法  官  林晏鵬
                                     法  官  陳信旗
以上正本證明與原本無異。
如不服本判決，應於判決送達後10日內敘明上訴理由，向本院提
出上訴狀 (應附繕本) ，上訴於臺灣高等法院。其未敘述上訴理
由者，應於上訴期間屆滿後20日內向本院補提理由書，「切勿逕
送上級法院」。
                                     書記官  陳昭綾
中    華    民    國    98    年    2    月    9     日


司法院資訊處製作；財團法人民間司法改革基金會備份。
